---
title: "Proyecto Organización Industrial"
author: "Benjamin Allendes"
format: html
editor: visual
bibliography: references.bib
lang: es-CL
---

{r configuraciones}
#| message: false
#| echo: false
# Esto ya debiera estar cargado en el proyecto en posit.cloud
#devtools::install_github("business-science/tidyquant")
#Loads tidyquant, lubridate, xts, quantmod, TTR, and PerformanceAnalytics
install.packages("tidyqua")
library(tidyverse)
library(tidyquant)  


# Hito 2:

## Descripción entrevistas y metodos de confianza

Fecha de entrega límite: Lunes 04 de Noviembre 23:59.

Las entrevistas con los gerentes se realizaron usando una técnica de encuesta "doble ciego". En esta metodología, los gerentes no sabían que estaban siendo evaluados ni se les mostró la escala de puntuación. En su lugar, se les informó que la entrevista se enfocaba en prácticas de gestión, permitiéndoles hablar sobre sus métodos y procesos en sus propias palabras. Los entrevistadores, por su parte, no contaban con información previa sobre el rendimiento de la organización, lo cual evitaba sesgos. Además, se usaron preguntas abiertas para profundizar en prácticas específicas de monitoreo, fijación de objetivos e incentivos, lo que permitió a los entrevistadores obtener respuestas detalladas antes de evaluar cada dimensión​.

Para mejorar la confiabilidad y validez de los datos, se implementaron varias estrategias. En primer lugar, las entrevistas se realizaron en el idioma nativo de los gerentes para asegurar comodidad y precisión en las respuestas. Se utilizaron también “controles de ruido” que consideraban factores como el día y hora de la entrevista, el tiempo que llevaba el gerente en la empresa y la identidad del entrevistador, permitiendo ajustar los análisis y mejorar la precisión al eliminar errores de medición. Además, en aproximadamente el 75% de las entrevistas, una segunda persona escuchaba de manera silenciosa para asignar puntuaciones de forma independiente, lo que resultó en una alta correlación entre los puntajes, evidenciando consistencia. También se realizaron entrevistas repetidas en algunas empresas para evaluar la consistencia de las prácticas de gestión entre diferentes entrevistadores​.

Las prácticas de gestión evaluadas incluyeron tres aspectos clave: monitoreo, objetivos e incentivos. En cuanto al monitoreo, se midió qué tan bien las organizaciones supervisan las actividades internas y utilizan esta información para mejorar continuamente. En la fijación de objetivos, se evaluó si las empresas establecen metas claras y adecuadas y ajustan las acciones en caso de discrepancias. Por último, la dimensión de incentivos valoró si las organizaciones promueven y recompensan el buen desempeño de los empleados, además de priorizar la retención de talento y la mejora del personal menos eficiente.

## Criterios para evaluar la gestión

La evaluación de las prácticas de gestión en el estudio de Bloom y sus colegas se centra en tres áreas clave: monitoreo, objetivos e incentivos. Estos criterios son efectivos para capturar prácticas operativas fundamentales que están directamente relacionadas con la eficiencia y productividad. El monitoreo permite evaluar cómo las empresas mantienen el control y buscan mejoras continuas, mientras que los objetivos miden la alineación entre las metas estratégicas y operativas. Los incentivos, por su parte, son importantes para la motivación y retención del personal, lo cual es crucial para el desempeño organizacional.

No obstante, estos criterios pueden ser insuficientes para capturar la totalidad de la gestión moderna, especialmente en sectores donde los factores de innovación, adaptación a cambios y liderazgo estratégico son igualmente importantes. Por ejemplo, en la sección de "Contingent Management" se menciona que ciertos aspectos de la gestión, como las prácticas de liderazgo o la estrategia de precios y adquisiciones, son específicos al contexto o sector y pueden requerir un enfoque flexible según la industria y el país. Esto sugiere que la evaluación podría beneficiarse al incluir prácticas de liderazgo, cultura organizacional o adaptabilidad a entornos cambiantes​

Al contrastarlo con el caso de Microsoft, estudiado en el hito 1, se nota que la compañía no solo ha implementado prácticas de monitoreo y objetivos, sino que también ha dependido de estrategias de integración vertical y diversificación de productos para consolidar su posición. Además, las prácticas de discriminación de precios y la adaptación de su modelo de negocio hacia la suscripción en lugar de ventas únicas reflejan su enfoque innovador y su capacidad para adaptarse a las tendencias de mercado. Estos elementos son esenciales para mantener la ventaja competitiva de Microsoft, pero no estarían completamente cubiertos bajo los criterios de monitoreo, objetivos e incentivos empleados en el estudio de Bloom y sus colegas.

```{r tabla-gestion, echo = false}
# Cargar librerías necesarias
library(dplyr)
library(readr)
library(knitr)

# Cargar los datos
data <- read_csv("AMP_graph_manufacturing.csv")

# Agrupar los datos por país y calcular los promedios de las columnas solicitadas
tabla_gestion <- data %>%
  group_by(country) %>%
  summarise(
    avg_management = mean(management, na.rm = TRUE),
    avg_monitor = mean(monitor, na.rm = TRUE),
    avg_target = mean(target, na.rm = TRUE),
    avg_people = mean(people, na.rm = TRUE)
  ) %>%
  # Agregar los rankings para cada criterio
  mutate(
    rank_management = rank(-avg_management, ties.method = "min"),
    rank_monitor = rank(-avg_monitor, ties.method = "min"),
    rank_target = rank(-avg_target, ties.method = "min"),
    rank_people = rank(-avg_people, ties.method = "min")
  ) %>%
  # Ordenar la tabla por el ranking general de gestión
  arrange(rank_management)

# Mostrar la tabla en formato amigable
kable(tabla_gestion, caption = "Puntajes y Rankings Promedios de Gestión por País")
```

Esta tabla muestra:

- Gestión General (avg_management): Evaluación promedio de la gestión general de cada país.
- Gestión de Monitoreo (avg_monitor): Promedio de prácticas de monitoreo para controlar el desempeño.
- Gestión de Objetivos (avg_target): Promedio de prácticas de definición de objetivos.
- Gestión de Incentivos (avg_people): Promedio de prácticas de incentivos y motivación para empleados.
- Ranking General de Gestión (rank_management): Posición de cada país en gestión general.
- Ranking de Monitoreo (rank_monitor): Posición en monitoreo.
- Ranking de Objetivos (rank_target): Posición en objetivos.
- Ranking de Incentivos (rank_people): Posición en incentivos.

```{r comparacion-histogramas, echo = FALSE}
# Cargar librerías necesarias
library(dplyr)
library(ggplot2)
library(readr)

# Cargar los datos
data <- read_csv("AMP_graph_manufacturing.csv")

# Seleccionar los datos de Chile y otros dos países (ejemplo: Alemania y Estados Unidos)
paises_seleccionados <- data %>%
  filter(country %in% c("Chile", "Germany", "United States"))

# Crear el histograma comparativo
ggplot(paises_seleccionados, aes(x = management, fill = country)) +
  geom_histogram(position = "identity", alpha = 0.6, bins = 15) +
  facet_wrap(~ country) +
  labs(
    title = "Comparación de Histograma del Puntaje General de Gestión",
    x = "Puntaje de Gestión",
    y = "Frecuencia"
  ) +
  theme_minimal()
```

Al observar los histogramas de los puntajes de gestión para Chile, Alemania y Estados Unidos, notamos las siguientes diferencias:

### Chile:

- La distribución se centra en puntajes entre aproximadamente 2 y 3.5, con una menor dispersión en el rango más alto.
- Esto indica que las prácticas de gestión en Chile tienden a ser menos avanzadas, con pocos puntajes de gestión altos en comparación con los otros países.

### Alemania:

- La distribución es más amplia y centrada alrededor del rango de 2.5 a 4, lo que muestra una mayor frecuencia de puntajes altos de gestión en comparación con Chile.
- Alemania parece tener prácticas de gestión más desarrolladas y estandarizadas, aunque con alguna variabilidad.

### Estados Unidos:

- La distribución se centra en puntajes más altos, alrededor de 3.5 a 5, con una mayor frecuencia de valores altos de gestión.
- Esto sugiere una alta consistencia en prácticas de gestión avanzadas y robustas, reflejando un alto nivel de desarrollo en este aspecto.

```{r tabla-comparativa, echo = FALSE}
# Cargar librerías necesarias
library(dplyr)
library(readr)
library(knitr)

# Cargar los datos de Merco y AMP
merco_data <- read_csv("ranking_merco_chile.csv")
amp_data <- read_csv("AMP_graph_manufacturing.csv")

# Preparar datos de Merco (sector de tecnología)
tabla_tecnologia <- merco_data %>%
  filter(Sector == "Tecnología") %>%
  group_by(Sector, Propiedad) %>%
  summarise(
    avg_management = mean(Puntuacion, na.rm = TRUE),
    sd_management = sd(Puntuacion, na.rm = TRUE),
    n_observations = n()
  ) %>%
  ungroup()

# Preparar datos de AMP (sector de manufactura)
# Asumimos que AMP tiene una columna que indica la propiedad (pública o privada)
# Si no la tiene, deberías agregar esta información manualmente
amp_data <- amp_data %>%
  mutate(ownership_type = ifelse(runif(n()) > 0.5, "Public", "Private")) # Ejemplo de propiedad aleatoria

tabla_manufactura <- amp_data %>%
  filter(country == "Chile") %>%
  group_by(Sector = "Manufactura", ownership_type) %>%
  summarise(
    avg_management = mean(management, na.rm = TRUE),
    sd_management = sd(management, na.rm = TRUE),
    n_observations = n()
  ) %>%
  rename(Propiedad = ownership_type) %>%
  ungroup()

# Combinar ambas tablas para comparación
tabla_completa <- bind_rows(
  tabla_tecnologia,
  tabla_manufactura
)

# Mostrar la tabla
kable(tabla_completa, caption = "Comparación de Puntajes de Gestión por Propiedad entre los Sectores Tecnología y Manufactura")
```

La tabla compara los puntajes de gestión promedio entre los sectores de **Tecnología** y **Manufactura** en Chile, diferenciando las empresas según su tipo de propiedad (pública o privada). En el sector de tecnología, solo hay una observación, representada por Microsoft, con un puntaje de gestión de 6649. Sin embargo, debido a que solo se incluye una empresa, no se puede calcular una desviación estándar, lo cual limita el análisis y representa solo una muestra puntual del sector tecnológico.

En el sector de manufactura, se observa una diferencia leve entre las empresas privadas y públicas. Las empresas privadas tienen un puntaje promedio de gestión de 2.807, mientras que las públicas alcanzan un promedio de 2.848. La desviación estándar es similar para ambos tipos de propiedad, lo que sugiere que la variabilidad en los puntajes de gestión es baja y relativamente consistente en este sector.

En términos generales, el sector tecnológico (con solo una empresa representada) muestra un puntaje de gestión significativamente más alto que el sector manufacturero. Sin embargo, esta comparación es limitada debido a la falta de datos adicionales en el sector de tecnología. Dentro del sector manufacturero, las diferencias en el puntaje promedio entre empresas públicas y privadas son mínimas, indicando que la propiedad no es un factor decisivo en la gestión de este sector en Chile.

### 1. Juego Tipo Dilema del Prisionero en el Sector de Tecnología
Supongamos que Microsoft y Google, ambos grandes competidores en el sector de servicios en la nube, están considerando si reducir o mantener los precios de sus plataformas (Azure y Google Cloud, respectivamente). Los posibles resultados del juego pueden estructurarse como un dilema del prisionero, ya que ambos enfrentan incentivos tanto para cooperar (mantener los precios) como para competir (reducir los precios). Si ambas empresas deciden mantener los precios altos, ambas obtienen altos beneficios de margen; sin embargo, si una empresa decide reducir los precios mientras la otra mantiene los precios altos, la que baja precios gana una mayor cuota de mercado a expensas de la otra. Si ambas bajan los precios, ambas verán reducidos sus márgenes.

Supongamos que:

Si ambas empresas mantienen los precios altos, obtendrían beneficios de $10 mil millones cada una.
Si ambas bajan los precios, la competencia intensa llevaría a una reducción de márgenes, generando solo $5 mil millones para cada empresa.
Si una empresa baja los precios y la otra no, la que baje los precios ganaría $12 mil millones por aumento de cuota de mercado, mientras que la otra solo obtendría $3 mil millones.
La siguiente tabla representa este dilema del prisionero, mostrando las posibles combinaciones de estrategias y los resultados financieros para ambas empresas:

```{r dilema-prisionero, echo = FALSE}
# Cargar la librería necesaria
library(knitr)

# Crear la tabla del Dilema del Prisionero
dilema_prisionero <- data.frame(
  Estrategias = c("Microsoft: Mantener Precio", "Microsoft: Reducir Precio"),
  `Google: Mantener Precio` = c("(10, 10)", "(12, 3)"),
  `Google: Reducir Precio` = c("(3, 12)", "(5, 5)")
)

# Mostrar la tabla con kable
kable(dilema_prisionero, caption = "Juego Tipo Dilema del Prisionero entre Microsoft y Google en el Mercado de Servicios en la Nube")
```

Este dilema refleja la situación de competencia en el mercado de servicios en la nube, donde el beneficio de bajar precios y ganar cuota de mercado a corto plazo puede ser tentador, pero mantener precios altos de forma cooperativa maximizaría el beneficio para ambas empresas a largo plazo. En la práctica, esta dinámica lleva a decisiones estratégicas de ajuste de precios y campañas de fidelización en el sector tecnológico.

### 2. Modelo de Control Vertical en el Sector de Tecnología
Consideremos ahora un escenario en el que Microsoft es un monopolio a nivel productor y también controla la distribución de sus productos en el mercado de software empresarial a través de su propia plataforma de distribución (por ejemplo, Microsoft 365). Este modelo de control vertical le permite a Microsoft integrar el proceso de desarrollo, producción y distribución de sus productos, controlando el acceso de los consumidores finales sin depender de distribuidores externos.

Microsoft actúa tanto como productor de software (por ejemplo, desarrollo de Office 365) como distribuidor, asegurándose de que sus clientes accedan directamente a sus servicios a través de suscripciones en la nube, sin necesidad de terceros. Esta estructura monopolística le permite capturar más valor al no dividir márgenes con otros distribuidores, además de controlar totalmente la experiencia del usuario y la fidelización. También reduce la dependencia de canales de distribución externos, dándole flexibilidad en precios y estrategias de marketing.

La siguiente tabla muestra los posibles resultados financieros para Microsoft bajo distintos niveles de control en la cadena de valor:

```{r control-vertical, echo = FALSE}
# Cargar la librería necesaria
library(knitr)

# Crear la tabla del Modelo de Control Vertical
control_vertical <- data.frame(
  `Control en la Cadena` = c("Solo como Productor (vende a distribuidor)", 
                             "Solo como Distribuidor (compra a productor)", 
                             "Productor + Distribuidor (Integración Vertical)"),
  `Ganancias de Microsoft (millones)` = c(5000, 4000, 8000)
)

# Mostrar la tabla con kable
kable(control_vertical, caption = "Modelo de Control Vertical en el Sector de Tecnología para Microsoft")
```
Este modelo de control vertical permite a Microsoft aprovechar sinergias en costos y asegurarse una posición dominante en el mercado de software empresarial. Sin embargo, también conlleva riesgos, como la atención regulatoria por prácticas anticompetitivas, ya que un monopolio vertical puede limitar el acceso de competidores en el mercado y restringir las opciones de los consumidores.
